最高法院刑事判決　　　　　　九十六年度台上字第一五九八號
上　訴　人　甲○○
　　　　　　　　　　樓（現另案於台灣雲林監獄執行中）
選任辯護人　吳昆浦律師
上列上訴人因違反毒品危害防制條例案件，不服台灣高等法院台
中分院中華民國九十五年十二月二十九日第二審更審判決（九十
五年度上重更(一)字第四二號，起訴案號：台灣彰化地方法院檢察
署九十二年度偵字第七三二七號），提起上訴，本院判決如下：
    主  文
原判決撤銷，發回台灣高等法院台中分院。
    理  由
本件原判決認定上訴人甲○○基於販賣第一級毒品海洛因營利之
概括犯意，於民國九十二年八月三十一日上午十時四十三分及五
十九分許，接獲綽號「二齒」 (真實姓名年籍不詳 )之成年男子
以行動電話撥打其所使用之「0000000000」號行動電
話，表示願以新台幣（下同）一萬八千元之價格向上訴人購買海
洛因一錢，上訴人應允後即於稍後前往該不詳姓名成年男子之住
處交貨取款，而完成交易。上訴人又與蔡學宙（已判刑確定）共
同基於同前犯意之聯絡，於九十二年九月八日凌晨二時二分許至
四時二十二分許，上訴人接獲某「陳姓」不詳名字之成年女子以
行動電話撥打其所使用之上述行動電話，表示願以一萬八千元之
代價向其購買海洛因一錢，即以「0000000000」號行
動電話聯絡蔡學宙將海洛因一錢送至該「陳姓」女子之住處交貨
取款，而完成交易。上訴人與蔡學宙又共同基於販賣第二級毒品
安非他命之犯意聯絡，由上訴人於九十二年八月十五日下午五時
三十一分許及五時五十五分許，陸續以所使用之「000000
0000」號行動電話，與綽號「石仔」不詳姓名之成年男子，
議妥由上訴人以不詳價格、不詳數量之安非他命賣予綽號「石仔
」。繼由該綽號「石仔」者自行前往蔡學宙位於台中市○○路之
住處樓下，由蔡學宙下樓交付其數量不詳之安非他命，事後再由
上訴人向綽號「石仔」收取不詳數額之金錢。嗣經警循線查獲，
扣得上訴人所有之前揭行動電話二支等情。因而撤銷第一審關於
販賣第一級毒品、轉讓第二級毒品暨定應執行刑部分之判決，改
判論處上訴人共同連續販賣第一級毒品罪刑；及共同販賣第二級
毒品罪刑，固非無見。
惟查：(一)上訴人行為後，刑法部分條文於九十四年二月二日修正
公布，並自九十五年七月一日生效施行。其中第六十四條第二項
關於死刑得減輕至有期徒刑之規定業經刪除，上開修正，已使依
法減輕其刑後之法定本刑輕重發生變化，自屬法律變更。原判決
論處上訴人連續共同販賣第一級毒品罪刑，並依刑法第五十九條
酌減其刑（見原判決第十二頁末七行）。惟按毒品危害防制條例
第四條第一項販賣第一級毒品罪之法定本刑為死刑、無期徒刑，
原審於刑法修正施行後之九十五年十二月二十九日判決，對於死
刑減輕部分，未依刑法第二條第一項規定予以比較新舊法，遽行
判決，洵有判決不適用法則之違誤。(二)上訴人行為後，毒品危害
防制條例第四條第一項、第二項之販賣第一、二級毒品罪，其法
定本刑中關於得併科罰金刑最低額部分，依修正後刑法第三十三
條第五款規定為「罰金：新台幣一千元以上，以百元計算之」，
較舊法所定罰金最低額為「銀元一元以上」為重，經比較新舊法
之結果，自以修正前規定較有利於上訴人。乃原審論處上訴人共
同連續販賣第一級毒品、共同販賣第二級毒品罪刑，然就此罰金
部分未依刑法第二條第一項規定予以比較新舊法，同有可議。又
原判決理由欄載敘上訴人犯販賣第一級毒品罪，其法定刑中關於
得併科罰金刑部分，併有修正前刑法第五十六條連續犯加重事由
，及刑法第五十九條酌減其刑之減輕事由，依法應先加重後減輕
之（見原判決第十一頁第十九行至第二十三行、第十二頁第二十
三行至第二十六行）。然罰金刑之加重，依修正後刑法第六十七
條規定，其最高度及最低度同加重之，較修正前刑法第六十八條
所定，僅加重其最高度，為不利於上訴人。而罰金刑之減輕，依
修正後刑法第六十七條規定，其最高度及最低度同減輕之，較修
正前刑法第六十八條所定，僅減輕其最高度，為有利於上訴人。
此部分得併科罰金刑部分，經綜合比較後，其先加後減之結果究
應如何適用法律，原判決未予置論，嫌有未洽。(三)毒品危害防制
條例第四條第一項、第二項之販賣第一級、第二級毒品罪，以行
為人有營利之目的，而販入或賣出第一級、第二級毒品或二者兼
而有之者為其構成要件，故行為人有無此項犯罪之目的條件，自
應於事實欄內為翔實之記載，然後於理由內說明其憑以認定之證
據，始稱適法。原判決論處上訴人販賣第一級、第二級毒品罪，
僅就上訴人販賣第一級毒品罪部分，認定其有牟利之意思，並載
敘其理由。但對於上訴人販賣第二級毒品罪部分，既未於事實欄
認定其有營利之意圖，復未於理由欄內論述所憑之依據，殊有判
決理由不備之違誤。(四)證人恐因陳述致自己或與其有刑事訴訟法
第一百八十條第一項關係之人受刑事追訴或處罰者，得拒絕證言
，同法第一百八十一條定有明文。證人此項拒絕證言權，旨在免
除其因陳述不實而受偽證之處罰、或不陳述而受罰鍰處罰之兩難
困境。為確保證人此項拒絕證言權，九十二年二月六日修正公布
、同年九月一日實施之刑事訴訟法第一百八十六條第二項，增訂
法院或檢察官有告知證人得拒絕證言之義務。此項規定係為保護
證人權利，兼及當事人之訴訟利益而設，如法院或檢察官未先踐
行此項告知義務，而逕行告以具結之義務及偽證之處罰並命朗讀
結文後具結，無異剝奪證人此項拒絕證言權，所踐行之訴訟程序
自有瑕疵。原判決援引共同正犯蔡學宙於偵查中之證詞，資為不
利於上訴人之認定（見原判決第六頁末三行起至第七頁）。但據
原判決認定，上開證人為本件上訴人販賣第一、二級毒品罪之共
同正犯，則其以證人身分所為不利於上訴人之陳述，自亦有致其
自己受刑事追訴或處罰之可能。卷查第一審檢察官以證人身分於
九十二年十一月十九日訊問蔡學宙，並未踐行上開告知義務，有
前揭訊問筆錄（見偵字第七三二七號卷第五十一頁至第五十六頁
）可稽。此項違反告知義務規定所取得之證人供述證據，是否仍
具有證據能力？抑或應依刑事訴訟法第一百五十八條之四規定予
以斟酌審認，不無研求之餘地。原判決未予闡述說明論述，尚嫌
理由欠備。(五)按沒收物之執行完畢與沒收物之不存在，並非一事
，因犯罪依法必須沒收之物，雖已於共犯中之一人確定判決諭知
沒收，並已執行完畢，對於其他共犯之判決，仍應宣告沒收（本
院六十五年度第五次刑庭庭推總會議決議(二)參照）。依原判決事
實認定，九十二年九月二十三日下午，警方持搜索票及拘票，在
台中市○○路與大隆路口，查獲案外人王伯嘉販賣第一級毒品海
洛因二包（淨重Ｏ、三一公克）予上訴人，並扣得上開海洛因二
包（業在王伯嘉販賣毒品案宣告沒收銷燬）等情（見原判決第三
頁、事實欄第一段第三點）。檢察官起訴意旨並稱該二包海洛因
係在上訴人身上查獲。如果無訛，則上開海洛因既已因王伯嘉之
販賣行為而交付與上訴人，揆諸前揭說明，自仍應於上訴人本件
販賣第一級毒品罪刑項下宣告沒收銷燬，方屬適法。原判決就上
開扣案海洛因二包，未依毒品危害防制條例第十八條第一項前段
予以宣告沒收銷燬，自有判決不適用法則之違誤。以上，或係上
訴意旨所指摘，或為本院得依職權調查之事項，應認原判決仍有
撤銷發回更審之原因。至原判決就上訴人不另為無罪諭知（即販
賣海洛因予「阿富」、「阿妹仔」、某真實姓名年籍不詳之成年
女子，及轉讓甲基安非他命予蔡學宙、王伯嘉）部分，因公訴意
旨認與發回部分有修正前連續犯之裁判上一罪關係，基於審判不
可分原則，應一併發回，併此敘明。
據上論結，應依刑事訴訟法第三百九十七條、第四百零一條，判
決如主文。
中　　華　　民　　國　九十六　年　　三　　月　二十八　日
                      最高法院刑事第十二庭
                          審判長法官  池　啟　明
                                法官  王　居　財
                                法官  郭　毓　洲
                                法官  韓　金　秀
                                法官  黃　梅　月
      本件正本證明與原本無異
                                      書  記  官
中　　華　　民　　國　九十六　年　　四　　月　　二　　日
                                                      Ｑ
